ACORDAO-COMPLETO-2470459

ACÓRDÃO 9153/2021 ATA 23/2021 - PRIMEIRA CÂMARA

VISTOS, relatados e discutidos estes autos de tomada de contas especial instaurada pelo Fundo Nacional de Desenvolvimento da Educação, em desfavor do Sr. Williams Cunha Santana, relativa aos recursos repassados no âmbito doProjeto de Melhoria na Escola no exercício de 2005, do Programa Nacional de Apoio ao Transporte do Escolar, nos exercícios de 2005 e 2006, do Programa de Apoio aos Sistemas de Ensino para Atendimento à Educação de Jovens e Adultos, no exercício 2004, e do Programa Nacional de Alimentação Escolar, nos exercícios de 2005, 2006 e 2007.
ACORDAM os ministros do Tribunal de Contas da União, reunidos em sessão da 1ª Câmara, ante as razões expostas pelo relator, em:
9.1. considerar revel, para todos os efeitos, com fundamento no art. 12, § 3º, da Lei 8.443/1992, o Sr. Williams Cunha Santana;
9.2. julgar irregulares, com fundamento nos arts. 1º, I, e 16, III, "b" e "c", da Lei 8.443/1992 c/c os arts. 19 e 23, III, da mesma lei, e com arts. 1º, I, e 209, II e III, e 214, III, do RI/TCU, as contas do Sr. Williams Cunha Santana e condená-lo ao pagamento das quantias abaixo especificadas, com a fixação do prazo de 15 (quinze) dias, a contar da notificação, para que comprove, perante este Tribunal (art. 214, III, "a", do RI/TCU) , o recolhimento da dívida aos cofres do Fundo Nacional de Desenvolvimento da Educação, atualizada monetariamente e acrescida dos juros de mora, calculados a partir das datas discriminadas, até a data do recolhimento, na forma prevista na legislação em vigor:
	Data da Ocorrência
	Valor Original (R$) 

	18/8/2004
	3.110,42

	20/12/2004
	479,80

	8/3/2005
	1.770,00

	21/3/2005
	722,76

	30/3/2005
	2.488,60

	29/4/2005
	924,44

	11/5/2005
	2.826,29

	27/5/2005
	1.041,00

	31/5/2005
	2.136,00

	10/6/2005
	142,83

	13/6/2005
	3.148,07

	14/6/2005
	3.503,40

	9/7/2005
	142,83

	13/7/2005
	4.807,00

	19/7/2005
	1.410,00

	2/8/2005
	142,83

	11/8/2005
	3.066,30

	17/8/2005
	3.016,00

	24/8/2005
	1.100,00

	27/8/2005
	142,83

	5/9/2005
	6.651,82

	29/9/2005
	142,83

	5/10/2005
	6.757,00

	20/10/2005
	37,61

	28/10/2005
	142,83

	4/11/2005
	4.149,30

	7/11/2005
	2.330,45

	8/11/2005
	175,00

	29/11/2005
	142,88

	16/12/2005
	6.677,00

	21/12/2005
	11.340,00

	25/2/2006
	6.296,40

	7/4/2006
	1.412,35

	8/4/2006
	1.492,58

9.3. autorizar, desde já, caso requerido, o parcelamento da dívida em até 36 (trinta e seis) parcelas mensais, nos termos do art. 217 do RI/TCU, com a incidência sobre cada parcela dos devidos encargos legais até o efetivo pagamento, com esclarecimento ao responsável de que a falta de pagamento de qualquer parcela importará no vencimento antecipado do saldo devedor (§ 2º do art. 217 do RI/TCU) ;
9.4. autorizar, desde logo, nos termos do art. 28, II, da Lei 8.443/1992, a cobrança judicial das dívidas, caso não atendidas as notificações;
9.5. em cumprimento ao disposto no § 3º do art. 16 da Lei 8.443/1992, encaminhar cópia desta deliberação à Procuradoria da República no Estado da Bahia.

Tomada de contas especial instaurada em face de omissão na prestação de contas: Projeto de Melhoria na Escola  PDDE/PME (exercício 2005) e Programa Nacional de Apoio ao Transporte do Escolar  Pnate (exercícios 2005 e 2006) e irregularidades na execução e comprovação da execução dos recursos: Programa de Apoio aos Sistemas de Ensino para Atendimento à Educação de Jovens e Adultos  Peja (exercício 2004) e Programa Nacional de Alimentação Escolar  Pnae (exercícios 2005, 2006 e 2007).

Primeira Câmara

Município de Almadina/BA.

3. Interessados/Responsáveis:
3.1. Interessado: Fundo Nacional de Desenvolvimento da Educação (00.378.257/0001-81);
3.2. Responsável: Williams Cunha Santana (XXX.343.375-XX).

13.1. Ministros presentes: Walton Alencar Rodrigues (Presidente), Benjamin Zymler, Vital do Rêgo e Jorge Oliveira.
13.2. Ministros-Substitutos presentes: Augusto Sherman Cavalcanti e Weder de Oliveira (Relator).

WEDER DE OLIVEIRA

Transcrevo, com ajustes de forma, a instrução apresentada (peças 38, 39, 40) pela Secretaria de Controle Externo de Tomada de Contas Especial (Secex-TCE) :
"Cuidam os autos de tomada de contas especial instaurada pelo Fundo Nacional de Desenvolvimento da Educação (FNDE) , em desfavor do Sr. Williams Cunha Santana, prefeito municipal de Almadina/BA nas gestões 6/6/2004 a 31/12/2004 e 2005-2008, em face das seguintes irregularidades:
a) omissão na prestação de contas: Projeto de Melhoria na Escola - PDDE/PME (exercício 2005) e Programa Nacional de Apoio ao Transporte do Escolar - Pnate (exercícios 2005 e 2006) ;
b) irregularidades na execução e comprovação da execução dos recursos: Programa de Apoio aos Sistemas de Ensino para Atendimento à Educação de Jovens e Adultos - Peja (exercício 2004) e Programa Nacional de Alimentação Escolar - Pnae (exercícios 2005, 2006 e 2007) .
HISTÓRICO
2. O FNDE repassou ao município de Almadina/BA os seguintes valores:
2.1. Peja/2004 - R$ 54.395,75, conforme relação de ordens bancárias (peça 4, p. 3) : (...) 
2.2. PDDE/PME/2005 - R$ 11.340,00, conforme relação de ordens bancárias (peça 4, p. 4) : (...) 
2.3. Pnate/2005 - R$ 1.924,30, conforme relação de ordens bancárias (peça 4, p. 5) : (...) 
2.4. Pnate/2006 - R$ 2.904,93, conforme relação de ordens bancárias (peça 4, p. 6) : (...) 
2.5. Pnae/2005 - R$ 59.636,10, conforme relação de ordens bancárias (peça 4, p. 7) : (...) 
2.6. Pnae/2006 - R$ 6.436,80, conforme relação de ordens bancárias (peça 4, p. 8) : (...) 
2.7. Pnae/2007 - R$ 67.834,80, conforme relação de ordens bancárias (peça 4, p. 9) : (...) 
3. Foram constatadas as seguintes irregularidades ensejadoras de débito nos programas supramencionados:
3.1. Peja/2004
3.1.1. Utilização de recursos do programa com aquisição de materiais de limpeza, em desacordo com o art. 5º da Resolução CD/FNDE 17, de 22/4/2004, conforme relação de pagamentos (peça 4, p. 14) e extratos bancários (peça 4, p. 40 e 44) :
 (...) 
3.1.2. Despesa impugnada por ter sido realizada com o pagamento de tarifas bancárias, conforme extrato bancário (peça 4, p. 39) :
 (...) 
3.1.3. Quando ao pagamento de tarifas bancárias, na vigência da IN-STN 1/1997, apesar da previsão contida no art 8º, inciso VII, existe jurisprudência no sentido de que não cabe condenação em débito decorrente de despesas oriundas da simples utilização da conta corrente, desde que não sejam consequência de comportamento inadequado por parte do titular da conta bancária (simples utilização de serviços bancários necessários e inevitáveis para a manutenção da conta corrente específica e para a execução do objeto do convênio) . Nesse sentido são os Acórdão 912/2014-TCU-Plenário, 6.197/2016-1ª Câmara, 4.661/2017-1ª Câmara, todos de relatoria do Ministro Benjamin Zymler, e Acórdão 7596/2017-TCU-Segunda Câmara, de relatoria do Ministro Augusto Nardes.
3.2. PDDE/PME/2005
3.2.1. Omissão no dever de prestar contas dos recursos, conforme Informação 05/2010 - DIPRA/COPRA/CGCAP/DIFIN/FNDE (peça 4, p. 114) :
 (...) 
3.3. Pnate/2005
3.3.1. Omissão no dever de prestar contas dos recursos, conforme Memorando 100/2007/DIPRA/CGCAP/DIFIN/FNDE (peça 4, p. 117) :
 (...) 
3.4. Pnate/2006
3.4.1. Omissão no dever de prestar contas dos recursos, conforme Parecer 84/2008 - DIPRA/COPRA/CGCAP/DIFIN/FNDE (peça 4, p. 120) :
 (...) 
3.5. Pnae/2005
3.5.1. Não aplicação dos recursos no mercado financeiro, conforme Parecer 1842/2016/DAESP/COPRA/CGCAP/DIFIN (peça 5, p. 3-7) :
 (...) 
3.5.2. Não comprovação da entrega dos produtos adquiridos com recursos do programa, conforme item 1.13 do Relatório de Auditoria 10/2008 (peça 4, p. 155-156) :
 (...) 
3.5.3. Quanto aos rendimentos não auferidos no mercado financeiro, cabe anotar orientação adotada pelo TCU no Acórdão 5088/2018-TCU-Segunda Câmara, da relatoria do Ministro Augusto Nardes, segundo a qual é cabível a imputação de débito pela ausência de aplicação dos recursos do convênio no mercado financeiro, sem que se caracterize bis in idem, quando o período em que se deixou de auferir renda com a aplicação financeira for anterior à data de ocorrência do débito principal. Na mesma linha, segue o Acórdão 7596/2017-TCU-Segunda Câmara, da relatoria do Ministro Augusto Nardes, por meio do qual se entendeu que a imputação de débito pela perda de rendimentos em razão da ausência de aplicação financeira dos recursos repassados não implica bis in idem com a atualização monetária e os juros de mora incidentes sobre os valores da condenação, desde que não haja superposição dos períodos e quantias considerados como bases de cálculo. Assim, no presente caso, como há a superposição de períodos, esses rendimentos não devem fazer parte do débito, pois já incidirá atualização monetária e juros de mora nas demais parcelas impugnadas.
3.6. Pnae/2006
3.6.1. Não comprovação da entrega dos produtos adquiridos com recursos do programa, conforme item 1.13 do Relatório de Auditoria 10/2008 (peça 4, p. 155-156) :
 (...) 
3.7. Pnae/2007
3.7.1. O valor correspondente ao 'saldo do exercício anterior' indicado na prestação de contas do Pnae (R$ 127,70 - peça 5, p. 90) diverge do saldo apontado na prestação de contas do ano anterior (R$ 139,70 - peça 5, p. 23) e o valor correspondente ao 'saldo do exercício anterior' indicado na prestação de contas do Pnac (R$ 0,00 - peça 5, p. 90) diverge do saldo apontado na prestação de contas do ano anterior (R$ 87,23 - peça 5, p. 23) , conforme Informação 975/2010-DIAFI/COPRA/CGCAP/DIFIN/FNDE (peça 5, p. 108-111) :
 (...) 
3.7.2. Não aplicação dos recursos no mercado financeiro, conforme Informação 975/2010-DIAFI/COPRA/CGCAP/DIFIN/FNDE (peça 5, p. 108-111) :
 (...) 
3.7.3. Quanto à não aplicação dos recursos no mercado financeiro, aplica-se o entendimento expresso no item 3.5.3 desta instrução.
4. O Sr. Williams Cunha Santana foi notificado das irregularidades pelos seguintes ofícios:
a) Peja/2004 - Ofício 2121/2010 - DIAFI/COPRA/CGCAP/DIFIN/FNDE/MEC, de 12/11/2010 (peça 4, p. 47-48) ;
b) PDDE/PME/2005 - Ofício 61295/DIPRA/COPRA/CGCAP/DIFIN/FNDE, de 27/10/2008 (peça 4, p. 112) ;
c) Pnate/2005 - Ofício 6972/DIPRA/ CGCAP/DIFIN/FNDE, de 6/7/2006 (peça 4, p. 115) ;
d) Pnate/2006 - Ofício 34771/DIPRA/CGCAP/DIFIN/FNDE, de 4/7/2007 (peça 4, p. 118) 
e) Pnae/2005 - Ofício 6972/DIPRA/CGCAP/DIFIN/FNDE, de 6/7/2006 (peça 4, p. 115) ;
f) Pnae/2006 - Ofício 28776/DIPRA/CGCAP/DIFIN/FNDE, de 30/5/2007 (peça 5, p. 55) ;
g) Pnae/2007 - Ofício 1622/2010 - DIAFI/COPRA/CGCAP/DIFIN/PNDE/MEC, de 11/8/2010 (peça 5, p. 112-116) .
5. Diante da não apresentação de justificativas suficientes para sanar as irregularidades constatadas e da consequente não demonstração da boa e regular aplicação dos recursos federais repassados, assim como da não devolução dos recursos, foi instaurada a tomada de contas especial (peça 4, p. 1-2) .
6. O Relatório de Tomada de Contas Especial 415/2017 (peça 5, p. 186-204) concluiu que o prejuízo importaria no valor original de R$ 84.094,71, imputando-se a responsabilidade ao Sr. Williams Cunha Santana (CPF XXX.343.375-XX) , prefeito municipal de Almadina/BA nas gestões 6/6/2004 a 31/12/2004 e 2005-2008, uma vez que ele era a pessoa responsável pela gestão e execução dos recursos federais recebidos à conta dos referidos programas. 
7. O Relatório de Auditoria 572/2018, da Controladoria-Geral da União (peça 5, p. 215-218) , chegou às mesmas conclusões.
8. Adicionalmente, após serem emitidos o certificado de auditoria (peça 5, p. 219-220) , o parecer do dirigente de controle interno (peça 5, p. 221-222) e o pronunciamento ministerial (peça 6) , o processo foi remetido a este Tribunal.
9. Na instrução antecedente (peça 58) , analisando-se os documentos nos autos, concluiu-se pela necessidade de realização de citação e audiência do responsável, como segue:
'a) realizar a citação do Sr. Williams Cunha Santana (CPF XXX.343.375-XX) , prefeito municipal de Almadina/BA nas gestões 6/6/2004 a 31/12/2004 e 2005-2008, com fundamento nos arts. 10, § 1º, e 12, inciso II, da Lei 8.443/1992, c/c o art. 202, inciso II, §1º, do Regimento Interno do TCU, para que, no prazo de quinze dias, a contar do recebimento do ofício citatório, apresente alegações de defesa quanto às ocorrências abaixo indicadas, em razão das condutas especificadas, e/ou recolha, aos cofres do FNDE, as importâncias abaixo indicadas, atualizadas monetariamente a partir das respectivas datas até o efetivo recolhimento, abatendo-se, na oportunidade, as quantias eventualmente ressarcidas, na forma da legislação em vigor:
 Irregularidade: não comprovação da boa e regular aplicação dos recursos federais repassados ao município de Almadina/BA, em face da:
 Peja/2004: utilização de recursos do programa com aquisição de materiais de limpeza;
 PDDE/PME/2005: omissão no dever de prestar contas;
 Pnate/2005: omissão no dever de prestar contas;
 Pnate/2006: omissão no dever de prestar contas;
 Pnae/2005: não comprovação da entrega dos produtos adquiridos com recursos do programa;
 Pnae/2006: não comprovação da entrega dos produtos adquiridos com recursos do programa;
 Pnae/2007: divergência entre o valor correspondente ao 'saldo do exercício anterior' indicado na prestação de contas e o saldo apontado na prestação de contas do ano anterior;'
 (...) 
b) informar ao responsável que, caso venha a ser condenado pelo Tribunal, os débitos ora apurados serão acrescidos de juros de mora, nos termos do § 1º do art. 202 do RI/TCU;
c) esclarecer ao responsável, em obediência ao art. 12, § 2º, da Lei 8.443/1992, e ao art. 12, inciso VI, da Resolução TCU 170/2004, que o recolhimento tempestivo do débito somente saneará o processo caso seja reconhecida a sua boa-fé e não se constate outra irregularidade nas contas;
d) realizar a audiência do Sr. Williams Cunha Santana (CPF XXX.343.375-XX) , prefeito municipal de Almadina/BA nas gestões 6/6/2004 a 31/12/2004 e 2005-2008, com fundamento nos arts. 10, § 1º, e 12, incisos I e III, da Lei 8.443/1992, c/c o art. 202, incisos I e III, do RI/TCU, para que, no prazo de quinze dias, apresente razões de justificativa quanto à ocorrência abaixo indicada:
Irregularidade: não cumprimento do prazo originalmente estipulado para prestação de contas;
Conduta: descumprir o prazo originalmente estipulado para prestação de contas dos recursos federais recebidos no âmbito dos seguintes programas: PDDE/PME/2005, cujo prazo final expirou em 28/2/2006; Pnate/2005, cujo prazo final expirou em 15/4/2006; Pnate/2006, cujo prazo final expirou em 15/4/2007;
Dispositivos violados: art. 37, caput, c/c o art. 70, parágrafo único, da Constituição da República Federativa do Brasil; art. 93 do Decreto-lei 200/1967; art. 66 do Decreto 93.872/1986; art. 15 da Resolução CD/FNDE 43, de 11/11/2005; art. 11 da Resolução/CD/FNDE 5, de 22/4/2005; art. 11 da Resolução/CD/FNDE 12, de 5/4/2006;
Evidências: Informação 05/2010 - DIPRA/COPRA/CGCAP/DIFIN/FNDE (peça 4, p. 114) ; Memorando 100/2007/DIPRA/CGCAP/DIFIN/FNDE (peça 4, p. 117) ; Parecer 84/2008 - DIPRA/COPRA/CGCAP/DIFIN/FNDE (peça 4, p. 120) ; Relatório de Tomada de Contas Especial 415/2017 (peça 5, p. 186-204) ;
e) esclarecer ao responsável, em obediência ao art. 12, § 3º, da Lei 8.443/1992, e ao art. 12, inciso VII, da Resolução TCU 170/2004, que o não atendimento à citação ou à audiência implicará revelia, para todos os efeitos, dando-se prosseguimento ao processo.'
10. Em cumprimento ao pronunciamento da unidade (peça 10) , foi efetuada a citação do Sr. Williams Cunha Santana, conforme abaixo:
Comunicação: Ofício 1990/2019-TCU/Secex-TCE (peça 12) 
Data da expedição: 23/4/2019
Data da ciência: não houve (mudou-se) (peças 13-14) 
Observação: Ofício enviado para o endereço do responsável, conforme pesquisa na base de dados no sistema da Receita Federal (peças 11, 15 e 16) . 
Comunicação: Ofício 2783/2019-TCU/Secex-TCE (peça 17) 
Data da expedição: 22/5/2019
Data da ciência: não houve (peça 19) 
Observação: Ofício enviado para o endereço do responsável, conforme pesquisa na base de dados no sistema da Receita Federal (peças, 11, 15 e 16) . 
Comunicação: Edital 0208/2019-TCU (peça 20) 
Data da publicação: 4/11/2019 (peça 21) 
Fim do prazo para defesa: 19/11/2019 
Comunicação: Ofício 43280/2020-TCU/Seproc (peça 32) 
Data da expedição: 17/8/2020
Data da Ciência: 25/9/2020 (peça 35) 
Nome Recebedor: Williams Cunha Santana (o próprio) 
Observação: Ofício enviado para o endereço do responsável, conforme carta precatória da Justiça Federal (peça 30) .
Fim do prazo para a defesa: 13/10/2020 
Comunicação: Ofício 43281/2020-TCU/Seproc (peça 33) 
Data da expedição: 17/8/2020
Data da Ciência: 25/9/2020 (peça 35) 
Nome Recebedor: Williams Cunha Santana (o próprio) 
Observação: Ofício enviado para o endereço do responsável, conforme carta precatória da Justiça Federal (peça 30) .
Fim do prazo para a defesa: 13/10/2020 
11. Conforme Despacho de Conclusão das Comunicações Processuais (peça 36) , as providências inerentes às comunicações processuais foram concluídas.
12. Como o Sr. Williams Cunha Santana permaneceu silente e não se dignou a comparecer ao feito para esclarecer as irregularidades que lhe estão sendo imputadas, entende-se que os autos estão prontos para instrução de mérito e que o responsável deve ser considerado revel, nos termos do art. 12, § 3º, da Lei 8.443/1992.
EXAME TÉCNICO
13. A citação do responsável se deu em endereços constantes em carta precatória encaminhada a este Tribunal pela Justiça Federal (peça 30) , após duas tentativas frustradas de citação no endereço proveniente da base de dados da Receita Federal (peças 11-19) e publicação de edital (peças 20-21) , tendo ficado comprovada a entrega em mãos dos ofícios encaminhados, uma vez que os ARs atestam o recebimento pelo próprio responsável (peças 32-35) .
14. Nos processos do TCU, a revelia não leva à presunção de que seriam verdadeiras todas as imputações levantadas contra os responsáveis, diferentemente do que ocorre no processo civil, em que a revelia do réu opera a presunção da verdade dos fatos narrados pelo autor (Acórdão 1009/2018-TCU-Plenário, Relator Min. Bruno Dantas; 2369/2013 - TCU - Plenário, Relator Min. Benjamin Zymler; 2449/2013 - TCU - Plenário, Relator Min. Benjamin Zymler) . Dessa forma, a avaliação da responsabilidade do agente não pode prescindir da prova existente no processo ou para ele carreada. 
15. Ao não apresentar sua defesa, o responsável deixou de produzir prova da regular aplicação dos recursos sob sua responsabilidade, em afronta às normas que impõem aos gestores públicos a obrigação legal de, sempre que demandados pelos órgãos de controle, apresentar os documentos que demonstrem a correta utilização das verbas públicas, a exemplo do contido no art. 93 do Decreto-Lei 200/1967: 'Quem quer que utilize dinheiros públicos terá de justificar seu bom e regular emprego na conformidade das leis, regulamentos e normas emanadas das autoridades administrativas competentes.' 
16. Mesmo as alegações de defesa não sendo apresentadas, considerando o princípio da verdade real que rege esta Corte, procurou-se buscar, em manifestações do responsável na fase interna desta tomada de contas especial, se havia algum argumento que pudesse ser aproveitado a seu favor, não havendo, porém, nenhum argumento que possa vir a ser analisado e posteriormente servir para afastar as irregularidades apontadas.
17. Tratando-se de processo em que a parte interessada não se manifestou acerca das irregularidades imputadas, não há elementos para que se possa efetivamente aferir e reconhecer a ocorrência de boa-fé na conduta do responsável, podendo este Tribunal, desde logo, proferir o julgamento de mérito pela irregularidade das contas, conforme os termos dos §§ 2º e 6º do art. 202 do Regimento Interno do TCU (Acórdão 2064/2011-TCU-Primeira Câmara (Relator Min. Ubiratan Aguiar) , 6.182/2011 - TCU - 1ª Câmara (Relator Min. Weber de Oliveira) , 4.072/2010 - TCU - 1ª Câmara (Relator Min. Valmir Campelo) , 1.189/2009 - TCU - 1ª Câmara (Relator Min. Marcos Bemquerer) , 731/2008 - TCU - Plenário (Relator Min. Aroldo Cedraz) .
18. Dessa forma, o Sr. Williams Cunha Santana deve ser considerado revel, nos termos do art. 12, § 3º, da Lei 8.443/1992, devendo as contas serem julgadas irregulares, com condenação do responsável ao débito apurado.
Prescrição da Pretensão Punitiva
19. Vale ressaltar que a pretensão punitiva do TCU, conforme Acórdão 1441/2016-TCU-Plenário, Relator Min. Benjamin Zymler, que uniformizou a jurisprudência acerca dessa questão, subordina-se ao prazo geral de prescrição indicado no art. 205 do Código Civil, que é de dez anos, contado da data de ocorrência da irregularidade sancionada, nos termos do art. 189 do Código Civil, sendo este prazo interrompido pelo ato que ordenar a citação, a audiência ou a oitiva do responsável.
20. No caso em exame, ocorreu a prescrição, não sendo possível aplicar multa ao responsável, uma vez que as irregularidades mais recentes ocorreram no exercício de 2007 e o ato que ordenou a citação data de 20/2/2019 (peça 10) .
CONCLUSÃO
21. Em face da análise promovida na seção 'Exame Técnico', verifica-se que o Sr. Williams Cunha Santana não logrou comprovar a boa e regular aplicação dos recursos, pois, instado a se manifestar, optou pelo silêncio, configurando a revelia, nos termos do art. 12, § 3º, da Lei 8.443/1992. Ademais, inexistem nos autos elementos que demonstrem a boa-fé do responsável ou a ocorrência de outras excludentes de culpabilidade.
22. No tocante ao entendimento proferido pelo Supremo Tribunal Federal, no julgamento recente do RE 636.886 (tema 899) , a respeito da prescritibilidade da pretensão de ressarcimento ao erário com base em decisão de tribunal de contas, cabe assinalar que a decisão do STF alcança tão somente a fase judicial de execução do título extrajudicial, não atingindo os processos de controle externo em trâmite no TCU, conforme orientação sufragada pelo Acórdão 6589/2020-TCU-Segunda Câmara, da relatoria do Ministro Raimundo Carreiro. Aliás, da ementa do julgado do STF constou que 'a pretensão de ressarcimento ao erário em face de agentes públicos reconhecida em acórdão de Tribunal de Contas prescreve na forma da Lei 6.830/1980 (Lei de Execução Fiscal) '. Portanto, até o trânsito em julgado do acórdão condenatório do TCU, permanece imprescritível a pretensão de ressarcimento ao erário decorrente da instauração da tomada de contas especial, conforme Enunciado da Súmula 282 do TCU ('As ações de ressarcimento movidas pelo Estado contra os agentes causadores de danos ao erário são imprescritíveis') .
23. Dessa forma, identificado dano ao erário, deve se instaurar e julgar o processo de tomada de contas especial para responsabilizar seus agentes causadores, respeitando o direito ao contraditório e à ampla defesa, independentemente de quando ocorreram os atos impugnados.
24. Verifica-se, porém, que a prescrição punitiva encontra-se prescrita no presente processo, conforme análise já realizada, razão pela qual não será aplicada multa ao responsável.
25. Tendo em vista que não constam dos autos elementos que permitam reconhecer a boa-fé do responsável, sugere-se que as suas contas sejam julgadas irregulares, nos termos do art. 202, § 6º, do Regimento Interno do TCU, com a imputação do débito atualizado monetariamente e acrescido de juros de mora, nos termos do art. 202, § 1º do Regimento Interno do TCU, descontado o valor eventualmente recolhido.
PROPOSTA DE ENCAMINHAMENTO
26. Diante do exposto, submetem-se os autos à consideração superior, propondo ao Tribunal:
a) considerar revel o Sr. Williams Cunha Santana (CPF XXX.343.375-XX) , prefeito municipal de Almadina/BA nas gestões 6/6/2004 a 31/12/2004 e 2005-2008, para todos os efeitos, dando-se prosseguimento ao processo, com fulcro no art. 12, § 3º, da Lei 8.443/1992; 
b) julgar irregulares, nos termos dos arts. 1º, inciso I, 16, inciso III, alíneas 'b' e 'c', da Lei 8.443/1992, c/c os arts. 19 e 23, inciso III, da mesma lei, as contas do Sr. Williams Cunha Santana (CPF XXX.343.375-XX) , prefeito municipal de Almadina/BA nas gestões 6/6/2004 a 31/12/2004 e 2005-2008condenando-o ao pagamento das importâncias a seguir especificadas, atualizadas monetariamente e acrescidas dos juros de mora, calculadas a partir das datas discriminadas até a data da efetiva quitação do débito, fixando-lhe o prazo de quinze dias, para que comprove, perante o Tribunal, o recolhimento das referidas quantias aos cofres do Fundo Nacional de Desenvolvimento da Educação, nos termos do art. 23, inciso III, alínea 'a', da citada lei, c/c o art. 214, inciso III, alínea 'a', do Regimento Interno do TCU. 
	Data da Ocorrência
	Valor Original (R$) 

	18/8/2004
	3.110,42

	20/12/2004
	479,80

	21/12/2005
	4.340,00

	21/12/2005
	7.000,00

	29/4/2005
	462,22

	29/4/2005
	462,22

	10/6/2005
	142,83

	9/7/2005
	142,83

	2/8/2005
	142,83

	27/8/2005
	142,83

	29/9/2005
	142,83

	28/10/2005
	142,83

	29/11/2005
	142,88

	7/4/2006
	1.412,35

	8/4/2006
	1.492,58

	8/3/2005
	390,00

	8/3/2005
	1.380,00

	21/3/2005
	722,76

	30/3/2005
	2.488,60

	11/5/2005
	2.826,29

	27/5/2005
	1.041,00

	31/5/2005
	2.136,00

	13/6/2005
	3.148,07

	14/6/2005
	3.503,40

	13/7/2005
	4.807,00

	19/7/2005
	1.410,00

	11/8/2005
	3.066,30

	17/8/2005
	3.016,00

	24/8/2005
	1.100,00

	5/9/2005
	525,00

	5/9/2005
	2.245,00

	5/9/2005
	3.881,82

	5/10/2005
	3.349,00

	5/10/2005
	3.408,00

	20/10/2005
	37,61

	4/11/2005
	2.009,30

	4/11/2005
	2.140,00

	7/11/2005
	2.330,45

	8/11/2005
	175,00

	16/12/2005
	6.677,00

	25/2/2006
	6.296,40

	2/1/2007
	12,00

	2/1/2007
	87,23

Valor atualizado do débito (com juros) em 19/3/2021: R$ 337.273,10.
c) autorizar, desde logo, se requerido, com fundamento no art. 26, da Lei 8.443, de 1992, c/c o art. 217, §§ 1º e 2º do Regimento Interno do TCU, o parcelamento da dívida em até 36 parcelas, incidindo, sobre cada parcela, corrigida monetariamente, os correspondentes acréscimos legais, fixando-lhe o prazo de quinze dias, a contar do recebimento da notificação, para comprovar, perante o Tribunal, o recolhimento da primeira parcela, e de trinta dias, a contar da parcela anterior, para comprovar os recolhimentos das demais parcelas, devendo incidir, sobre cada valor mensal, atualizado monetariamente, os juros de mora devidos, no caso do débito, na forma prevista na legislação em vigor, alertando o responsável de que a falta de comprovação do recolhimento de qualquer parcela importará o vencimento antecipado do saldo devedor, nos termos do art. 217, § 2º, do Regimento Interno deste Tribunal; 
d) enviar cópia do acórdão a ser prolatado à Procuradoria da República no Estado da Bahia, nos termos do art. 16, § 3º, da Lei 8.443/1992, c/c o art. 209, § 7º, do Regimento Interno do TCU, para adoção das medidas cabíveis; e
e) enviar cópia do acórdão que vier a ser proferido ao Fundo Nacional de Desenvolvimento da Educação e ao responsável, para ciência;
f) informar à Procuradoria da República no Estado da Bahia, ao Fundo Nacional de Desenvolvimento da Educação e ao responsável que a presente deliberação, acompanhada do relatório e do voto que a fundamentam, está disponível para consulta no endereço www.tcu.gov.br/acordaos, além de esclarecer que, caso requerido, o TCU poderá fornecer sem custos as correspondentes cópias, de forma impressa; e
g) informar à Procuradoria da República no Estado da Bahia que, nos termos do art. 62, parágrafo único, da Resolução TCU 259/2014, os procuradores e membros do Ministério Público credenciados nesta Corte podem acessar os presentes autos de forma eletrônica e automática, ressalvados apenas os casos de eventuais peças classificadas como sigilosas, as quais requerem solicitação formal."
1. O representante do MP/TCU (peça 41) , o procurador Júlio Marcelo de Oliveira concordou com a proposta da unidade instrutiva.
É o relatório.

não há.

Procurador Júlio Marcelo de Oliveira.

TOMADA DE CONTAS ESPECIAL. FNDE. PDDE. PNATE. NÃO COMPROVAÇÃO DA BOA E REGULAR APLICAÇÃO DEOS RECURSOS EM RAZÃO DA OMISSÃO NO DEVER DE PRESTAR CONTAS. IRREGULARIDADES NA COMPROVAÇÃO E EXECUÇÃO DOS RECURSOS TRANSFERIDOS. CITAÇÃO. REVELIA. CONTAS IRREGULARES. DÉBITO. MULTA PRESCRITA. COMUNICAÇÕES.

TOMADA DE CONTAS ESPECIAL (TCE)

Secretaria de Controle Externo de Tomada de Contas Especial (Secex-TCE).

Trata-se de tomada de contas especial instaurada pelo Fundo Nacional de Desenvolvimento da Educação (FNDE) em desfavor do Sr. Williams Cunha Santana, ex-prefeito de Almadina/BA nas gestões 6/6/2004 a 31/12/2004 e 2005-2008, em razão de omissão no dever de prestar contas relativamente aos  recursos recebidos por força do Projeto de Melhoria na Escola (PDDE/PME) no exercício de 2005 e do Programa Nacional de Apoio ao Transporte do Escolar - Pnate, nos exercícios de 2005 e 2006, bem como por irregularidades na execução e comprovação da aplicação dos recursos relativos ao Programa de Apoio aos Sistemas de Ensino para Atendimento à Educação de Jovens e Adultos - Peja, no exercício 2004 e ao Programa Nacional de Alimentação Escolar - Pnae, nos exercícios de 2005, 2006 e 2007.
Notificado o responsável acerca da omissão e das irregularidades[footnoteRef:2], não foram apresentadas justificativas que demonstrassem a boa e regular aplicação dos recursos federais repassados, o que motivou a instauração da devida tomada de contas especial. [2:  Peça 4, p. 47, 48, 112, 115, 118; e peça 5, p. 55, 112-116.] 
O relatório do tomador de contas especial[footnoteRef:3] apontou um débito original de R$ 84.094,71, de responsabilidade do Sr. Williams Cunha Santana, responsável pela gestão e execução dos recursos federais recebidos à conta dos referidos programas. [3:  Peça 5, p. 186-204.] 
O relatório de auditoria da Controladoria-Geral da União[footnoteRef:4] chegou às mesmas conclusões. Após serem emitidos o certificado de auditoria[footnoteRef:5], o parecer do dirigente de controle interno[footnoteRef:6] e o pronunciamento ministerial[footnoteRef:7], o processo foi remetido a este Tribunal.  [4:  Peça 5, p. 215-218.]  [5:  Peça 5, p. 219-220.]  [6:  Peça 5, p. 221-222.]  [7:  Peça 6.] 
Em sua instrução inicial, a Secretaria de Controle Externo de Tomada de Contas Especial (Secex-TCE) decidiu[footnoteRef:8] pela promoção de citação do Sr. Williams Cunha Santana, em razão das seguintes irregularidades: [8:  Peças 8, 9 e 10.] 
"Irregularidade: não comprovação da boa e regular aplicação dos recursos federais repassados ao município de Almadina/BA, em face da:
Peja/2004:	 utilização de recursos do programa com aquisição de materiais de limpeza;
PDDE/PME/2005: omissão no dever de prestar contas;
Pnate/2005: omissão no dever de prestar contas;
Pnate/2006: omissão no dever de prestar contas;
Pnae/2005: não comprovação da entrega dos produtos adquiridos com recursos do programa;
Pnae/2006: não comprovação da entrega dos produtos adquiridos com recursos do programa;
Pnae/2007: divergência entre o valor correspondente ao 'saldo do exercício anterior' indicado na prestação de contas e o saldo apontado na prestação de contas do ano anterior; (...) ."
Decidiu promover, também, sua audiência, em razão do não cumprimento do prazo originalmente estipulado para prestação de contas.
Devidamente notificado[footnoteRef:9], o responsável não se manifestou nos autos, impondo-se considerá-lo revel. [9:  Peça 36.] 
A Secex-TCE, com base nos elementos presentes aos autos, propôs[footnoteRef:10] que as contas do fossem julgadas irregulares, e que o responsável fosse condenado ao ressarcimento do débito pelo qual foi citado, sem a aplicação da multa prevista no art. 57 da Lei 8.443/1992, visto ter ocorrida a prescrição da pretensão punitiva. [10:  Peças 38, 39 e 40.] 
O representante do MP/TCU, procurador Júlio Marcelo de Oliveira, endossou o encaminhamento proposto[footnoteRef:11]. [11:  Peça 41.] 
II
Acompanho a proposta apresentada pela Secex-TCE, que contou com a anuência do representante do MP/TCU, a qual adoto como fundamento para minhas razões de decidir, sem prejuízo de complementar o exame com as considerações abaixo.
A não comprovação da entrega dos produtos adquiridos com recursos do programa, assim como a omissão no dever de prestar contas, impedem estabelecer o necessário nexo de causalidade entre recursos recebidos e a respectiva aplicação, o que impõe a condenação em débito do responsável.
Quanto às despesas contestadas, concordo que a utilização de recursos na aquisição de materiais de limpeza deve constituir o débito, por não configurar aplicação permitida no âmbito do Peja, conforme a Resolução/CD/FNDE  17, de 22 de abril de 2004, que estabelece os critérios de aplicação dos  recursos atinentes ao programa.
Acolho, portanto, a proposta de que as contas do responsável sejam julgadas irregulares e sua condenação em débito, visto que não há nos autos elementos que permitam concluir pela boa e regular aplicação dos recursos recebidos e por ele administrados.
Diante do exposto, manifesto-me pela aprovação do acórdão que ora submeto à apreciação deste Colegiado. 
TCU, Sala das Sessões Ministro Luciano Brandão Alves de Souza, em 6 de julho de 2021.
Weder de Oliveira 
Relator